【裁判字號】    87,簡上,521
【裁判日期】    920404
【裁判案由】    返還印鑑
【裁判全文】
臺灣臺北地方法院民事判決  八十七年度簡上字第五二一號
    上  訴  人  乙○○
    被  上訴人  甲○○
    法定代理人  丙○○
    訴訟代理人  湯明亮律師
    複  代理人  周明榮律師
右當事人間返還印鑑事件，上訴人對於中華民國八十七年六月十六日本院台北簡易庭
八十六年度北簡字第八ｏ五九號第一審簡易判決提起上訴，本院判決如左：
    主    文
上訴駁回。
第二審訴訟費用由上訴人負擔。
    事    實
甲、上訴人方面：上訴人經合法送達，無正當理由不到庭，惟據其準備程序所為之聲
    明及陳述如后：
一、聲明：
  (1)原判決廢棄。
  (2)被上訴人第一審之訴駁回。
二、陳述：除與原審宣示判決筆錄所載者相同茲予引用外，補稱：
  (1)被上訴人所提出八十五年八月三十日甲○○管理委員會會議紀錄（下稱系爭紀錄
    ），最後無與會委員之簽名蓋章，會議內容未經與會委員確認。與會委員係出席
    時先簽到，與會委員有六人，除徐樹林已去世、賴萬枝為主席外，餘均一致證明
    該次會議係先簽到，簽名並不表示贊成會議內容。當日紀錄蔡式榮證稱「我是先
    寫好會議紀錄，出席人空下來，寫好紀錄後才請他們簽名」云云之證詞顯然不實
    。當日會議未經表決，蔡式榮未當場朗讀會議紀錄：紀錄蔡式榮證稱「我從頭
    到尾都在場，與會委員對議決事項沒有表決」，張錦章亦證稱「當天未做決議」
    。丙○○、潘信助、林宜雄亦不知道要回印鑑的表決方式，對原審法官的詢問，
    只能答非所問。丙○○的答復，從「大家同意了才簽名」變更為「先簽到」，足
    證系爭會議未經表決。林宜雄證稱「我個人主張先拆除攤販，再討回印鑑」，
    因此林宜雄以拆除攤販為討回印鑑之停止條件，並非無條件同意討回印鑑，張錦
    章亦證稱他上洗手間沒有在場，足證張錦章未同意會議紀錄之議決事項。系爭會
    議紀錄最後記載「上列各項討論議決事項經與會全體委員一致通過並責付執行」
    云云即屬不實。況蔡式榮證稱「他們有討論達成一致意見，我才寫下來，還逐條
    念給他們聽」、「念給委員聽時，參加會議的人都在，有八、九人」云云，與會
    委員全體在場只有六人，而蔡式榮卻證稱「有八、九人」證言顯不實在。八十
    五年八月三十日當時甲○○管理委員共有十位健在，前往開會簽到者有六位，徐
    樹木因年事已高，健康狀況不佳，簽到後即離去，未參與討論。當天開會參與討
    論者有林宜雄、張錦章、潘信助、丙○○、賴萬枝，紀錄之蔡式榮並未在場，紀
    錄上各委員之簽名係報到之簽名，並非同意決議之簽名，當日賴萬枝提出要向上
    訴人要回印鑑，但提出討論之後，林宜雄主張「先拆除攤販，辦好財團法人登記
    後再討回印鑑，張錦章隨即說「如果拆攤販，廟就沒有收入，反對拆攤販」，兩
    人爭吵不歡而散，林宜雄先離去，張錦章亦至洗手間，會議未作成決議。
  (2)被上訴人欲召開信徒大會或重建甲○○，需用印鑑時，上訴人從未拒絕交出印鑑
    配合辦理。上訴人拒絕交出印鑑給被上訴人之法定代理人賴萬枝，其原因在於賴
    萬枝僅係代理主任委員，為暫時性質，應召開信徒大會，補選委員及主任委員，
    詎賴萬枝為遂其個人目的，長期擔任代理主任委員之私心，迄今逾十一年，竟未
    召開信徒大會補選管理委員及監察人，及討論辦理財團法人登記事宜，且賴萬枝
    挾其代理主任委員之地位，竟有侵占甲○○財產之嫌。上訴人因甲○○尚未辦妥
    財團法人登記，另亦恐甲○○之財產遭其掏空，故不敢將甲○○印鑑交給賴萬枝
    。被上訴人當初依組織章程第二十四條由管理委員會決議授權上訴人，現若收回
    印鑑，亦應踐行同一程序，否則無異賴萬枝個人所為。
  (3)甲○○原有管理委員十三人，至八十五年八月三十日有十位委員，嗣徐樹木、潘
    信助二位委員去世，現僅剩委員八人，即林宜雄、丙○○、呂吉雄、周火土、王
    美惠、乙○○、張錦章、賴萬枝，除被上訴人賴萬枝及丙○○、周火土三人外，
    其餘委員即張錦章、林宜雄、呂吉雄、王美惠及乙○○五人均出具書面同意將甲○○印鑑委交給上訴人繼續保管，並辦理財團法人登記，被上訴人請求上訴人返
    還印鑑違反多數管理委員之本意。
  (4)六十年間甲○○尚無管理委員會，管理人林玉樹將信徒捐款購買土地登記於自己
    名下，意圖侵占廟產，經鈞院六十二年度訴字第五九三號判刑在案，六十三年甲○○召開信徒大會，正式成立管理委員會，選出林火擔任主任管理委員，因甲○○向主管機關申辦信徒大會、管理委員會及章程各項事宜均由上訴人奔走，自六
    十四年迄今甲○○三個印鑑均交由上訴人保管。至七十二年間主任委員林火為出
    賣廟產圖利，乃起訴向上訴人請求返還保管印鑑，經鈞院七十二年訴字第二二一
    ｏ號判決林火敗訴。林火去世後，賴萬枝擔任代理主任委員，甲○○之土地價值
    高達市價一、二十億元，賴萬枝為圖私利，非但拒絕召開管理委員會及成立財團
    法人，甚至偽造會議紀錄，向上訴人索回印鑑。賴萬枝擔任代理主任委員之期間
    ，侵占廟款達四百多萬元，其將甲○○每月結餘款侵占入己，如准其向上訴人索
    回印鑑，即可任意處分甲○○達一、二十億元之土地，甲○○及信徒多年之努力
    均白費。
三、證據：除援用原審之立證方法外，補提張錦章、林宜雄、呂吉雄、王美惠、潘連
    勝、葉麗津、潘朱雪、潘連發、簡玉理、周火土同意書、蔡式榮撰載之甲○○會
    議紀錄、本院六十二年度訴字第五九三號刑事判決書及七十二年度訴字第二二一
    ○號民事判決、台北縣政府函、板橋市甲○○管理委員會組織章程、六十三年九
    月二十一日信徒大會紀錄、土地登記謄本、告訴狀影本、板橋甲○○管理委員會
    開會通知、台北縣政府八十九年一月十七日八九北府民禮字第四二五四號函、戶
    籍謄本為證。
乙、被上訴人方面：
一、聲明：駁回上訴。
二、陳述：除與原審宣示判決筆錄所載者相同茲予引用外，補稱：
    甲○○於六十二年十月間信徒有五十人，現約有三十人，管理委員依章程第十一
    條有十三名，於八十五年八月三十日開會時十名（現只剩九名生存），出席者有
    六名，經出席委員一致同意上訴人應速返還被上訴人所有之印鑑，並以存證信函
    通知上訴人終止保管印鑑關係，並請求返還印鑑。惟上訴人拒不返還印鑑，被上
    訴人於九十一年十一月二十三日召開管理委員會，再次作成決議「一致同意終止
    乙○○保管甲○○印鑑之權利，並請求乙○○返還甲○○印鑑，及終止授權乙○○辦理甲○○成立財團法人事宜之權利」，被上訴人再以九十一年十二月三日訴
    狀繕本送達為對上訴人為終止保管印鑑及終止授權上訴人辦理甲○○財團法人成
    立事宜之權利，故上訴人應返還前揭印鑑。
三、證據：除援用原審之立證方法外，補提九十一年十一月二十三日管理委員會之會
    議紀錄。
    理    由
一、程序方面：
  (1)本件上訴人經合法通知未於最後言詞辯論期日到場，核無民事訴訟法第三百八十
    六條各款所列情形，爰依被上訴人之聲請，由其一造辯論而為判決。
  (2)被上訴人係於八十三年四月二十八日向台北縣政府辦理總登記在案，惟被上訴人
    自七十六年十月間推選賴萬枝擔任代理主任委員後十餘年，均未依章程規定，召
    開信徒大會辦理管理委員、監察委員改選事宜，而被上訴人之代理主任委員賴萬
    枝亦於八十八年九月十日死亡，有其死亡證明書附卷可參。嗣依據台北縣政府八
    十九年一月十七日八九北府民禮字第四二五四號函示：被上訴人信徒大會之召開
    應由管理委員會推舉之代理主任委員（即上訴人）擔任信徒大會召集人為宜，其
    權限僅限於召集信徒大會等情，惟上訴人九十一年一月中旬獲悉前揭台北縣政府
    之函示意旨後，遲遲未依據該函示意旨召開信徒大會。又被上訴人之信徒陳呂貴
    霞、潘連勝、丙○○、繆標、潘連發、顏秀美、葉麗津、潘朱雪、蔡龜里、林
    、林顏秋美、顏春美等十二人（信徒原有五十人，亡故有十六人，連署人數逾三
    分之一）依內政部八十四年八月一日台（八四）內民字第八四八一二○一號函釋
    「寺廟訂有章程，依章程設置信徒大會，於章程未明定其負責人拒不召開信徒大
    會應如何處理者，得由該寺廟全體信徒五分之一以上連署請求負責人召開，寺廟
    負責人於三個月仍未召開者，連署人得逕行推選召集人，報請主管機關備查後召
    開」，連署推選「蔡陳賽卿」、「林」擔任臨時信徒大會召集人，報請台北縣
    政府備查。而台北縣政府以九十一年五月二十七日北府民宗字第○九一○二○七
    八六八號函同意由信徒連署推舉之信徒林為信徒大會之召集人。林即以被上
    訴人信徒大會召集人具名，定九十一年八月三日假台北縣板橋市○○路三號，召
    開臨時信徒大會改選黃勝利、蔡陳賽卿、陳呂貴霞、潘連發、潘朱雪、丙○○、
    林顏秋美、顏秀美、繆標、呂文雄、呂吉雄、林、蔡龜里十三人為管理委員、
    潘連勝、顏春美、林宜雄為監察委員，該管理委員會於九十一年八月十七日選舉
    丙○○為主任管理委員，此有台北縣政府九十一年七月二十五日北府民宗字第○
    九一○四四一七二八號函、臨時信徒大會開會通知書、中華民國郵政交寄大宗掛
    號函件存根、臨時信徒大會會議紀錄、管理委員暨監察委員會會議紀錄、信徒簽
    到名冊、管理委員、監察委員簽到召冊等附卷足憑，則丙○○依甲○○章程之規
    定，擔任主任管理委員，經核於法相符，其於九十一年十月八日具狀聲明承受訴
    訟，即應准許。至於信徒呂貴霞於八十九年一月四日、上訴人於八十九年九月二
    十五日分別具狀聲明承受訴訟，與法未符，此部分由本院另以裁定駁回之，併予
    敘明。
二、實體方面：
  (1)被上訴人於八十三年四月二十八日向台北縣政府辦理總登記，惟被上訴人自七十
    六年十月間推選賴萬枝擔任代理主任委員後十餘年，均未依章程規定，召開信徒
    大會改選管理委員、監察委員。而依被上訴人章程第十四條：「本會管理委員及
    監察委員均為義務職任期為三年，連選得連任」之規定，管理委員之任期僅三年
    ，需經過選舉程序始得連任，若任期屆滿又未經合法改選程序，其代表權限即有
    瑕疵，所為之決議自難認對被上訴人發生效力。本件被上訴人自七十六年間迄九
    十一年八月三日止，均未曾辦理管理委員、監察委員之改選程序，其原有之管理
    委員之任期早已屆滿，前任代理主任委員賴萬枝，於八十五年八月三十日召開管
    理委員會，決議欲向上訴人索回系爭印鑑乙節，為無權代表，應類推適用民法第
    一百七十條第一項「無代理權人以代理人之名義所為之法律行為，非經本人承認
    ，對於本人不生效力」之規定，非經被上訴人之承認，對於被上訴人不生效力。
    而如前所述，被上訴人於九十一年八月三日召開臨時信徒大會改選第二屆管理委
    員及監察委員，並決議授權新任主任管理委員處理印鑑移交事宜，信徒大會為被
    上訴人最高權力機關，所為之決議應得拘束管理委員、監察委員及各信徒。而該
    管理委員會於九十一年八月十七日選舉丙○○為主任管理委員，並於九十一年十
    一月二十三日第二次管理委員會中決議「一致同意終止乙○○保管甲○○印鑑之
    權利，並請求乙○○返還甲○○印鑑及終止授權乙○○辦理甲○○成立財團法人
    事宜之權利」等情，有該次會議紀錄，及證人丙○○到庭證述屬實（見本院九十
    二年三月二十一日言詞辯論筆錄），被上訴人並以九十一年十二月三日答辯狀繕
    本之送達，對上訴人為終止保管印鑑之意思表示，該答辯狀繕本亦於九十一年十
    二月四日送達上訴人，有送達回執附卷為憑，被上訴人已對上訴人為終止保管印
    鑑之意思表示。亦足認被上訴人承認八十五年八月三十日管理委員會之對上訴人
    索回系爭印鑑之決議。
  (2)被上訴人之第二屆改選之管理委員會既已承認前由賴萬枝召開之八十五八月三十
    日管理委員會對上訴人索回系爭印鑑，並終止上訴人代為辦理財團法人登記事宜
    ，則被上訴人提起本件訴訟，請求上訴人返還系爭印鑑，於法有據，應予准許。
    原判決判決上訴人敗訴，所持之理由，與本院或有不同，惟對上訴人應受敗訴之
    判決結果並無二致。上訴人指摘原判決不當並求為廢棄改判，非有理由，爰駁回
    之。
三、本件事證已臻明確，兩造其餘之攻擊防禦方法均核與判決結果不生影響，爰不再
    一一論述，附此敘明。
據上論結，本件上訴為無理由，依民事訴訟法第四百三十六條之一第三項、第四百四
十九條第二項、第四百六十三條、第三百八十五條第一項前段、第七十八條，判決如
主文。
中      華      民      國    九十二    年      四      月      四      日
                                            民事第一庭審判長法官 陳邦豪
                                                      法      官 陳盈如
                                                      法      官 呂淑玲
右為正本係照原本作成
不得上訴。
中      華      民      國    九十二    年      四      月      四      日
                                                      法院書記官  方美雲


司法院資訊處製作；財團法人民間司法改革基金會備份。
